【裁判字號】    97,簡上,95
【裁判日期】    971231
【裁判案由】    修復漏水
【裁判全文】
臺灣板橋地方法院民事判決              97年度簡上字第95號
上  訴  人  乙○○
                        樓
被上訴人    甲○○
上列當事人間請求修復漏水等事件，上訴人對於中華民國96年8
月10日臺灣板橋地方法院三重簡易庭96年度重簡字第5915號第一
審判決提起上訴，經本院於97年12月17日言詞辯論終結，判決如
下：
    主  文
上訴駁回。
原判決主文第一項應更正為「被告應容忍原告進入臺北縣林口鄉
○○○街七十二號四樓房屋，按如附件防水工程估價單所示之工
程項目進行上開房屋浴廁之地坪及牆面防水施作。」。
原判決主文第二項利息起算日應更正為民國九十六年五月七日。
第二審訴訟費用由上訴人負擔。
    事實及理由
一、被上訴人起訴主張：上訴人乙○○為門牌號碼台北縣林口鄉
    ○○○街72號4 樓房屋（下稱4 樓房屋）之所有權人、楊明
    蘭為4 樓房屋之住戶即使用人。被上訴人之門牌號碼台北縣
    林口鄉○○○街72號3 樓房屋（下稱3 樓房屋）自民國91年
    間起開始漏水，多年來請求4 樓房屋住戶修理漏水，並多次
    請4 樓住戶到3 樓房屋內看漏水嚴重情形，惟事後都置之不
    理，4 樓住戶藉口其非4 樓房屋所有人，並不肯透露4 樓房
    屋所有人之聯絡方式，多年持續漏水，被上訴人只好架設輕
    鋼架及木板天花板，並在夾層內放置集水盆阻隔滴水直接滴
    落室內，5 年多來，4 樓房屋並沒有修理浴室管線及防水措
    施，造成3 樓房屋之房間、浴室天花板龜裂、油漆剝落、牆
    壁發霉、輕鋼架生銹腐蝕、木板浸水損壞發霉等，被上訴人
    精神受害還要忍受濕氣，為此依公寓大廈管理條例第6 條第
    1 項第2 款規定，訴請乙○○、楊明蘭應容忍被上訴人進入
    4 樓房屋就漏水施行修復，及依侵權行為損害賠償請求權，
    請求乙○○、楊明蘭連帶賠償被上訴人修理輕鋼架、木板天
    花板、油漆工程等之費用共新台幣（下同）16,900元、3 樓
    房屋燈具損壞2,600 元、修繕漏水及檢修管線25,000元及精
    神慰撫金250,000 元，總計294,500 元等，並聲明：(一)乙○
    ○、楊明蘭應容忍被上訴人進入台北縣林口鄉○○○街72號
    4 樓房屋，對其浴室排水管漏水及浴室地板防水層施行修復
    行為。(二)乙○○、楊明蘭應連帶給付被上訴人294,500 元及
    自91年5 月30日起至清償日止按年息5%計算之利息。【原審
    判決：乙○○、楊明蘭應容忍被上訴人進入台北縣林口鄉○
    ○○街72號4 樓房屋對其浴室排水管及浴室地板防水層施行
    修復行為，及乙○○、楊明蘭應給付被上訴人124,300 元與
    自起訴狀繕本送達翌日即96年4 月27日起至清償日止按年息
    5%計算之利息，另駁回被上訴人其餘之訴。乙○○不服，提
    起上訴，併為上訴聲明：(一)原判決不利於上訴人部分廢棄。
    (二)廢棄部分，被上訴人在第一審之訴駁回。被上訴人就其敗
    訴部分則未據聲明不服，已告確定。楊明蘭就其敗訴部分雖
    提起上訴，惟因其上訴不合法，業經原審裁定駁回其上訴確
    定，故楊明蘭敗訴部分，亦已告確定。】。
二、上訴人則以：依台灣省土木技師公會鑑定報告可證明上訴人
    4 樓房屋浴廁、廚房所有之排水管路均無滲、漏水現象，將
    地板排水孔封閉，再於地板放水，讓水維持在3 公分之深度
    ，經多次反覆測試，3 樓房屋在4 樓房屋浴廁左側門框下方
    才有水滴，亦即必須4 樓使用浴廁，且水淹滿地板3 公分才
    會有滲水，而且僅限於4 樓房屋浴廁左側門框下方才有水滴
    ，經查上訴人4 樓房屋已2 年多無人居住使用，至少2 年多
    來不會造成3 樓之滲漏，且上開鑑定報告證明被上訴人主張
    之毀損與4 樓房屋無關，因此上訴人不同意被上訴人進入4
    樓房屋修繕，如果要由上訴人來修繕，應由被上訴人負擔一
    半之費用。又上訴人於73年11月25日即為4 樓房屋所有權人
    ，此為被上訴人所明知，被上訴人承認3 樓房屋滲漏發生5
    年，惟遲至96年4 月16日始起訴提出金錢損害賠償請求，其
    請求權已罹於民法第197 條規定之2 年時效而消滅等語資為
    抗辯。
三、就被上訴人請求上訴人容忍其進入4 樓房屋為修復行為部分
    ：
  (一)本件被上訴人所有之3 樓房屋有漏水之情形，業於原審提出
    相片51張為證，且為上訴人所不爭執，堪信為真實。惟上訴
    人否認3 樓房屋漏水與其4 樓房屋有關，並以前揭情詞置辯
    。經查：被上訴人所有3 樓房屋漏水之原因，經兩造聲請本
    院囑託台灣省土木技師公會鑑定結果為：「初勘及會勘時，
    3 樓房屋廁所、浴室、走道等天花板、牆壁都可發現過去漏
    水所產生水漬痕跡及白華現象，非常嚴重，但並未發現新漏
    水跡象（據兩造告知，4 樓房屋已有數個月無人居住），為
    查明漏水原因，故採取以下方式來判斷：(1)4 樓房屋之水錶
    開關，在鑑定前後均保持開啟，並未關閉，但鑑定時並未發
    現新的漏水現象，故判斷不會是進水管漏水。(2)依據3 樓房
    屋之漏水狀況判斷，可能是4 樓浴廁排水管漏水或地板防水
    處理不良導致漏水，故先於4 樓浴廁之面盆、浴缸及地板排
    水頭灌入大量的水以測試是否有漏水現象，經觀察後並未發
    現有新的滲水現象。(3)最後再測試浴廁地板之防水處理狀況
    ，首先將地板排水孔封閉，再於地板面上放水，讓水維持在
    地板面上約3 公分，以測試是否會有水滲入3 樓天花板，經
    現場觀察，4 樓浴廁之地板積水會從其浴廁門檻與門框交接
    縫處滲出至浴廁外之走道，已顯示其浴廁的防水已年久失修
    而有問題，後來經多次的補水觀察，發現3 樓的天花板（在
    4 樓浴廁左側門框之下方處）開始又有水滴滴落，故可判斷
    ，3 樓天花板的漏水確由4 樓浴廁防水不良所造成。」，此
    有該會出具之鑑定報告在卷可按，足證3 樓房屋之漏水，確
    係上訴人之4 樓房屋浴廁防水不良、年久失修所致。上訴人
    雖辯稱：4 樓房屋已2 年多無人居住使用，故至少2 年多來
    3 樓房屋之漏水與毀損與4 樓房屋無關云云。然查：依上開
    鑑定報告記載，台灣省土木技師公會之鑑定技師至現場鑑定
    之日期為97年9 月6 日、97年9 月7 日、97年9 月16日共3
    次，當時兩造均向鑑定人員表明4 樓房屋僅數月無人居住。
    另上訴人之弟謝良超於原審96年6 月27日、97年7 月27日2
    次言詞辯論期日，均到庭證稱：乙○○是我姊姊，沒有住在
    這裡，楊明蘭是我太太，現在還住在這裡，4 樓房屋是我姊
    姊的，屋齡已30年，3 樓房屋去年開始就有滲水現象，已修
    了3 、4 次，但沒有修好等語（見原審卷第27至28頁、第32
    頁）。是足證4 樓房屋直至96年7 月27日時，仍有人居住其
    內，上訴人上開所辯，並不足採。
  (二)按「他住戶因維護、修繕專有部分、約定專用部分或設置管
    線，必須進入或使用其專有部分或約定專用部分時，不得拒
    絕」公寓大廈管理條例第6 條第1 項第2 款定有明文。本件
    被上訴人所有3 樓房屋之漏水原因既係因4 樓房屋浴廁防水
    不良、年久失修所導致，揆諸上開規定，被上訴人自得請求
    上訴人容忍其進入上訴人所有4 樓房屋進行防水之修繕工程
    。又經台灣省土木技師公會之鑑定結果，4 樓房屋必要之修
    繕項目、方法及費用，如附件所示。是被上訴人於本件97年
    11月3 日準備程序期日依上開鑑定結果更正其訴之聲明第一
    項為：「上訴人應容忍被上訴人進入門牌編號臺北縣林口鄉
    ○○○街七十二號四樓房屋，按如附件防水工程估價單（即
    台灣省土木技師公會97年10月6 日（97）省土技字第5766號
    鑑定報告之附件六）所示之工程項目進行上開房屋浴廁之地
    坪及牆面防水施作。」於法並無不合。故原審判決主文第一
    項關於施行修復行為之修復項目、方法應予更正如附件所示
    。
四、就被上訴人依侵權行為法則請求上訴人賠償修繕費用部分：
  (一)按地上之建築物或其他工作物所致他人權利之損害，由工作
    物之所有人負賠償責任，但對於設置或保管並無欠缺，或損
    害非因設置或保管有欠缺，或於防止損害之發生，已盡相當
    之注意者，不在此限，民法第191 條第1 項定有明文，而前
    開法條所謂設置有欠缺，係指土地上之建築物或其他工作物
    ，於建造之初即存有瑕疪而言。所謂保管有欠缺，係指於建
    造後未善為保管，致其物發生瑕疪而言（最高法院50年台上
    字第1464號判例參照）。又按專有部分、約定專用部分之修
    繕、管理、維護，由各該區分所有權人或約定專用部分之使
    用人為之，並負擔其費用，公寓大廈管理條例第10條第1項
    亦有明文，從而上訴人就其專有部分（即系爭4 樓房屋部分
    ）依法自應盡修繕、管理、維護之責，如因未盡修繕、管理
    、維護責任致他人受有損害，其就建築物之保管自有欠缺，
    而應依民法第191 條第1 項規定負損害賠償責任。
  (二)本件因上訴人就其所有之4 樓房屋未盡修繕、維護責任，致
    其浴廁防水不良、年久失修，造成3 樓房屋漏水，故被上訴
    人依侵權行為法則，請求上訴人賠償其修繕費用，即非無據
    。又被上訴人主張：其3 樓房屋因漏水，致房間、浴室天花
    板龜裂、油漆剝落、牆壁發霉、輕鋼架生鏽腐蝕，所需修繕
    費用為16,900元，另4 樓房屋浴廁修繕工程所需修繕費用則
    為107,400 元等語，並提出相片51張、估價單2 紙（見原審
    卷第7 頁、第34頁）為證，且經台灣省土木技師公會鑑定結
    果，3 樓房屋廁所、浴室、走道等天花板、牆壁都可發現過
    去漏水所產生水漬痕跡及白華現象，非常嚴重，並經鑑定人
    拍攝3 樓房屋內部相片10張，有上開鑑定報告可稽（見鑑定
    報告第2 頁、第11至18頁）。而被上訴人所提3 樓房屋估價
    單之修繕項目，為天花板矽酸鈣板、牆壁板、輕鋼架3 項（
    均含油漆），核與上開上開鑑定報告所載3 樓房屋受損之情
    形相符，是被上訴人此部分主張，自無不合。另就4 樓房屋
    上開修繕工程所需之修復項目與費用，經台灣省土木技師公
    會鑑定結果，如附件所示，總計為99,964元（見卷外所附鑑
    定報告第19頁）。故被上訴人此部分主張，於116,864 元（
    16,900+99,964=116,864） 範圍內，即屬有據。原審就被上
    訴人此部分請求，於原判決主文第二項僅判命上訴人與楊明
    蘭應共同給付被上訴人124,300 元及自起訴狀繕本送達上訴
    人翌日起算之遲延利息，並駁回被上訴人其餘之請求。被上
    訴人就其敗訴部分，並未上訴，已告確定。而按民法第271
    條規定：「數人負同一債務或有同一債權，而其給付可分者
    ，除法律另有規定或契約另有訂定外，應各平均分擔或分受
    之；其給付本不可分而變為可分者亦同。」又金錢債權係屬
    可分之債，是依上開規定計算原審上開判決主文第二項所命
    給付，上訴人所應分擔部分應為62,150元及自起訴狀繕本送
    達上訴人翌日起算之遲延利息（計算式：124,300 元÷2=
    62,150元），並未逾116,864 元，自無不合。另按民事訴訟
    法第138 條第2 項規定：「寄存送達，自寄存之日起，經十
    日發生效力。」，查本件起訴狀繕本係於96年4 月26日寄存
    送達予上訴人，依上開規定於96年5 月5日 生效，是原判決
    主文第二項關於利息起算日即起訴狀繕本送達上訴人翌日，
    誤載為96年4 月26日，應予更正為96年5 月7 日。
  (三)至上訴人另辯稱：上訴人於73年11月25日即為4 樓房屋所有
    權人，此為被上訴人所明知，被上訴人承認3 樓房屋滲漏發
    生5 年，惟遲至96年4 月16日始起訴提出金錢損害賠償請求
    ，其請求權已罹於2 年時效而消滅一節。經查：
  1.按民法第197 條第1 項規定：「因侵權行為所生之損害賠償
    請求權，自請求權人知有損害及賠償義務人時起，二年間不
    行使而消滅。自有侵權行為時起，逾十年者亦同。」故關於
    侵權行為損害賠償請求權之消滅時效，係以請求權人實際知
    悉損害及賠償義務人時起算。又上開法文所謂「知」有損害
    及賠償義務人之知，係指明知而言。其因過失而不知者，並
    不包括在內。如當事人間就「知」之時間有所爭執，應由賠
    償義務人就請求權人知悉前之事實負舉證責任（最高法院72
    年台上字第738 號判例要旨、72年度台上字第1428號判例要
    旨參照）。本件上訴人雖於73年11月25日即取得4 樓房屋之
    所有權，有4 樓房屋登記謄本附卷可參（見原審卷第16頁）
    ，惟被上訴人主張：其3 樓房屋係自91年間起持續漏水迄今
    ，且其多次請4 樓房屋住戶至3 樓查看，4 樓房屋住戶均藉
    口非4 樓房屋所有權人，並不肯透露屋主聯絡方式等語，即
    係否認自3 樓房屋漏水時起，其即已知悉上訴人為4 樓房屋
    所有權人為上訴人，是上訴人就其辯稱被上訴人早已明知其
    為所有權人一節，未能舉證證明，所辯並不足採。
  2.再按上開民法第197 條第1 項規定所稱「自請求權人知有損
    害時起」之主觀「知」的條件，如係一次之加害行為，致他
    人於損害後尚不斷發生後續性之損害，該損害為屬不可分（
    質之累積），或為一侵害狀態之繼續延續者，應分別以被害
    人知悉損害程度呈現底定（損害顯在化）或不法侵害之行為
    終了時起算其時效。如加害人之侵權行為係持續發生（加害
    之持續不斷），致加害之結果（損害）持續不斷，若各該不
    法侵害行為及損害結果係現實各自獨立存在，並可相互區別
    （量之分割）者，被害人之損害賠償請求權，即隨各該損害
    不斷漸次發生，自應就各該不斷發生之獨立行為所生之損害
    ，分別以被害人已否知悉而各自論斷其時效之起算時點（最
    高法院94年度台上字第148 號裁判要旨參照）。本件3 樓房
    屋漏水之原因為4 樓房屋浴廁防水年久失修所致，意即上訴
    人就其4 樓房屋浴廁之防水怠於修繕、維護所造成，自屬一
    侵害狀態之繼續延續，是被上訴人對上訴人侵權行為損害賠
    償請求權之時效，即應以上訴人不法侵害之行為終了時，即
    就其4 樓房屋之浴廁防水修繕完成時起算其時效。然4 樓房
    屋浴廁防水迄未修繕，故上訴人辯稱被上訴人本件侵權行為
    損害賠償請求權已罹於時效而消滅，為無理由。
五、綜上所述，被上訴人依公寓大廈管理條例第6 條規定，訴請
    上訴人應容忍被上訴人進入4 樓房屋，按如附件防水工程估
    價單所示之工程項目進行4 樓房屋浴廁之地坪及牆面防水施
    作，並依侵權行為法則，請求上訴人負擔修繕費用62,150元
    ，及自起訴狀繕本送達上訴人翌日即96年5 月7 日起至清償
    日止，按年息5%計算之利息，為有理由，應予准許。又本件
    訴訟標的價額未逾50萬元，應依職權宣告假執行，民事訴訟
    法第389 條第1 項第3 款定有明文。是以原審判命上訴人應
    容忍上開行為，並負擔上開修繕費用，及依職權宣告假執行
    ，於法並無不合。上訴意旨指摘原判決不當，求予廢棄改判
    ，為無理由，應予駁回其上訴。
六、本件事證已臻明確，兩造間其餘攻擊防禦方法及舉證，經本
    院審酌後認與判決之結果不生影響，不再逐一論列，附此敘
    明。
七、據上論結，本件上訴為無理由，依民事訴訟法第436 條之1
    第3 項、第449 條第1 項、第78條，判決如主文。
中    華    民    國    97    年    12    月    31    日
                  民事第一庭    審判長法  官  李世貴
                                      法  官  陳翠琪
                                      法  官  黃信樺
以上正本證明與原本無異
本判決不得上訴
中    華    民    國    97    年    12    月    31    日
                                      書記官  李佳靜


司法院資訊處製作；財團法人民間司法改革基金會備份。
